【裁判字號】    98,交聲,1021
【裁判日期】    980417
【裁判案由】    違反道路交通管理處罰條例聲明異議
【裁判全文】
臺灣桃園地方法院刑事交通事件裁定    98年度交聲字第1021號
原處分機關  交通部公路總局新竹區監理所
異  議  人  甲○○
上列異議人因違反道路交通管理處罰條例案件，不服原處分機關
交通部公路總局新竹區監理所中華民國98年3 月20日壢監裁字第
裁53-D00000000號裁決，向本院聲明異議，本院裁定如下：
    主  文
原處分撤銷。
甲○○不罰。
  理    由
一、原處分意旨略以：異議人即受處分人甲○○所有車牌號碼88
    78-TQ號自用小客車於民國97年5 月30日下午4時45分許，行
    經桃園縣中壢青埔中豐北路（113 線南向），因「限速60公
    里，經自動測速照相測得時速71公里，超速11公里。行車超
    速20公里以下」之違規行為，為桃園縣政府警察局交通隊員
    警依道路交通管理處罰條例第40條之規定，逕行舉發並填掣
    桃警交相字第D00000000號違反道路交通管理事件通知單（
    下稱舉發違規通知單），嗣異議人於應到案日期後提出申訴
    ，原處分機關同意以限期內罰鍰裁處，並於98年3 月20日壢
    監裁字第裁53-D00000000號違反道路交通管理事件裁決書，
    以相同事由及違反道路交通管理事件統一裁罰基準及處理細
    則第43條、第44條、第67條之規定，裁處異議人罰鍰新臺幣
    （下同）1,600元。
二、異議意旨略以：異議人於88年11月6 日已將戶籍遷入桃園縣
    觀音鄉崙坪村18鄰崙坪290 號，駕駛執照及車籍地址均登記
    為前述之戶籍地址，然桃園縣政府警察局依據中華電信數據
    通信分公司交換回傳之戶籍資料，將舉發違規通知單寄至「
    宜蘭縣五結鄉○○○路68號」，經郵局以「折除遷移不詳」
    退回，並於97年8月26日以桃警交字第0970011154 號函辦理
    公示送達，因此伊並未收到舉發違規通知單，為此聲明異議
    ，請求准予撤銷原處分等語。
三、按道路交通管理處罰條例第90條規定：「違反本條例之行為
    ，自行為成立之日起，行為有連續或繼續之狀態者，自行為
    終了之日起，逾3個月不得舉發」。再依行政程序法第110條
    第1 項規定：「書面之行政處分自送達相對人及已知之利害
    關係人起；書面以外之行政處分自以其他適當方法通知或使
    其知悉時起，依送達、通知或使知悉之內容對其發生效力」
    。復按，違反道路交通管理事件統一裁罰基準及處理細則第
    11條規定：「行為人有本條例之情形者，應填製舉發違反道
    路交通管理事件通知單，並於被通知欄予以勾記，其通知聯
    依下列規定辦理：．．．三、逕行舉發者，應按已查明之資
    料填註車牌號碼、車輛種類、車主姓名或地址，並於通知單
    上方空白處加註逕行舉發之文字後，由舉發機關送達被通知
    人」，是以，道路交通違規通知單應合法送達於受通知人，
    始生效力，亦即警察機關應係於通知單合法送達於通知人後
    ，始完成舉發之程序而發生效力。復對於違反道路交通管理
    處罰條例之行為人，未依規定期限自動繳納罰鍰或到案聽候
    裁決，處罰機關固得依違反道路交通管理事件統一裁罰基準
    及處理細則第44條第1 項規定及基準表，對行為人逕行裁決
    。惟該條項規定仍必以行為人經合法收受舉發通知單後，無
    正當理由未依該舉發通知單上所載應到案日期為罰鍰之繳納
    或到案聽候裁決時，方有適用。易言之，如行為人未能合法
    收受舉發通知單之送達，即難認處罰機關可對行為人為逕行
    裁決。次按處理違反道路交通管理事件，有關文書送達之程
    序，依行政程序法之規定，違反道路交通管理事件統一裁罰
    基準及處理細則第5條定有明文；又行政程序法第78條第1項
    第1 款規定：「當事人應為送達之處所不明者，行政機關得
    依聲請，准為公示送達。」，所謂「應受送達之處所不明」
    ，須已用盡相當之方法探查，仍不知其應為送達之處所者，
    始足當之，且「不明」之事實，應由聲請公示送達之人負舉
    證責任，並由法院依具體事實判斷（最高法院82年臺上字第
    272號判例意旨參照）；而行政程序法第78條第3項雖規定：
    「當事人變更其送達之處所而不向行政機關陳明，致有第1
    項之情形者，行政機關得依職權命為公示送達」，然依此規
    定為公示送達者，仍須具備下列三項要件：(一)當事人有變
    更其送達處所之情形；(二)當事人未向行政機關陳明；(三)
    致生同條第1項第1款「應為送達之處所不明」之結果，因之
    ，若當事人「未陳明送達處所變更」，然尚未致生「應為送
    達處所不明」之結果者（例如：可透過戶籍查詢而得知新址
    者，即不能認為「應為送達處所不明」），行政機關即不得
    以當事人變更其送達處所而未向行政機關陳明為由，逕依行
    政程序法第78條第3 項之規定，對當事人為公示送達（臺灣
    高等法院95年度交抗字第529號、95年度交抗字第945號裁定
    意旨參照）。
四、經查：
（一）異議人所有之系爭自用小客車，於97年5月30日下午4時45
      分許，行經桃園縣中壢青埔中豐北路（113 線南向），經
      桃園縣政府警察局交通隊員警以「限速60公里，經自動測
      速照相測得時速71公里，超速11公里，行車超速20公里以
      下」為由，依違反道路交通管理處罰條例第40條之規定製
      單逕行舉發之事實，有舉發照片及桃園縣政府警察局桃警
      交相字第D00000000號舉發違規通知單各1紙附卷可稽，且
      為異議人所不爭執，異議人之違規事實足堪認定屬實。
（二）又本件交通違規經警逕行舉發後，舉發違規通知單含舉發
      照片係由桃園縣政府警察局交通隊於97年6 月27日以大宗
      雙掛號函件交寄，寄送地址係依據中華電信數據通信分公
      司交換回傳之戶籍資料列印郵寄至「宜蘭縣五結鄉○○○
      路68號」，嗣經郵局以應受送達人住居所已拆除遷移不詳
      為由予以退回，繼桃園縣政府警察局即於97年8 月26日以
      桃警交字第0970011154號函辦理公示送達等情，有送達證
      書暨行政文書不能送達事由報告書、桃園縣政府警察局98
      年2月4日桃警交字第0980035754號函各1 份在卷可稽。再
      本件異議人雖曾設籍於「宜蘭縣五結鄉○○○路68號」，
      然已於88年11月6 日遷移戶籍至「桃園縣觀音鄉崙坪村18
      鄰崙坪290 號」，駕籍地址並已變更為「桃園縣觀音鄉崙
      坪村18鄰崙坪290 號」等情，有戶籍謄本及自用小客車駕
      駛執照影本各1份附卷可參。
（三）準此，本件異議人既已於88年11月6 日將戶籍遷入「桃園
      縣觀音鄉崙坪村18鄰崙坪290 號」，駕籍地址已變更為「
      桃園縣觀音鄉崙坪村18鄰崙坪290 號」，惟舉發單位於97
      年6 月27日郵寄本件舉發違規通知單，仍對異議人原設籍
      之「宜蘭縣五結鄉○○○路68號」付郵送達，並因異議人
      住所業已拆除遷移不詳遭郵務機關退件處理，此時舉發單
      位本於其職權，原可另透過戶籍查詢以探知異議人之正確
      住所，乃竟未用盡相當之探查方法，即率以「應受送達之
      處所不明」為由，逕對異議人為公示送達，其送達程序顯
      然於法未合，自不生合法送達之效力。則原舉發機關所為
      之舉發程序即未完成，而本件受處分人違規之時間為97年
      5 月30日下午4 時45分許，依上揭法律規定，原舉發機關
      至遲應於同年8 月29日前完成舉發程序，然原舉發機關於
      上開舉發違規通知單遭退回後，始終未再辦理其他適法之
      送達程序，則其舉發程序自異議人違反道路交通管理處罰
      條例之行為成立之日起，逾3 月未完成，自不得舉發，詎
      原處分機關未查，逕於98年3月20日以壢監裁字第裁53-D0
      0000000 號違反道路交通管理事件裁決書裁處異議人罰鍰
      1,600 元，與法不合。從而，本件異議人之異議經核非無
      理由，應由本院裁定將原處分予以撤銷，並另為異議人不
      罰之諭知。
五、據上論斷，應依道路交通管理處罰條例第87條第2 項，道路
    交通案件處理辦法第20條前段，裁定如主文。
中    華    民    國    98    年    4     月    17    日
                  交通法庭  法  官   羅國鴻
以上正本證明與原本無異。
如不服本裁定，應於裁定送達後5 日內向本院提出抗告狀。
                            書記官   戴育萍
中    華    民    國    98    年    4     月    21    日


司法院資訊處製作；財團法人民間司法改革基金會備份。
